【裁判字號】    89,台上,6390
【裁判日期】    891026
【裁判案由】    貪污等罪
【裁判全文】
最高法院刑事判決                              八十九年度台上字第六三九○號
    上   訴   人  台灣高等法院台南分院檢察署檢察官
    被        告  甲○○
    上訴人即被告  乙○○
右上訴人等因被告等貪污等罪案件，不服台灣高等法院台南分院中華民國八十九年五
月四日第二審更審判決（八十八年度上更(二)字第四九五號，起訴案號：台灣台南地方
法院檢察署八十四年度偵字第一○○三一號），提起上訴，本院判決如左：
    主  文
原判決撤銷，發回台灣高等法院台南分院。
    理  由
本件原判決認定上訴人即被告乙○○於民國八十二年四月八日，以周文軒（業經判決
無罪確定）名義為負責人，向台南縣政府建設局工商課，申請「永弘行」營利事業設
立登記，於同年四月十二日取得營利事業登記證書。同年五月十二日，台南縣稅捐稽
徵處工商稅課營業稅股稅務員陳清順，依台南縣政府建設局工商課函轉之「永弘行」
設立登記資料實地勘查，因發現該「永弘行」未有營業跡象，乃於同年五月十二日函
請於開始營業前一週內函知稅捐機關複勘，俾憑核定課稅方式。同年十月間，乙○○
為圖順利標得台南縣安定國民中學（下稱安定國中）改善教學環境設備採購工程，明
知「永弘行」未經稅捐機關核定課稅方式，無納稅證明文件，不具投標資格，無法參
加投標。竟擅將台南縣稅捐稽徵處八十一年四月十五日（八一）南縣稅工字第三三五
三一號函致受文者「師苑文教用品實業社」，內載：該營利事業業經核准設立登記，
並經核定為使用統一發票之營業，因未屆報繳期限，尚未申報銷售額應納或溢付營業
稅額，稅捐機關電腦資料檔內無繳納營業稅紀錄等字樣之公文書，變造其上之受文者
為「文教用品類永弘行」、發文日期文號為「八十二年八月十五日八二南縣稅工字第
三三五三一號」、及變造說明欄一為「復台端八十二年八月十日申請書」（原函記載
「復台端八十一年四月十日申請書」）、說明欄二關於日期部分分別為「八十二年八
月十日」、「八十二年八月份」（原函記載「八十一年三月二十日」、「八十一年三
月份」），餘內容未改並予以重加影印而成公文書後，充供「永弘行」營業稅納稅證
明文件。而持與「師苑文教用品實業社」、「高頂文教用品實業社」三家商號，一同
於八十二年十月十九日提出，參與上開採購工程案招標而予以行使。經由「永弘行」
以新台幣（下同）二十五萬四千元標得該工程，足以生損害於台南縣稅捐稽徵處公文
記載，及安定國中該採購工程發包之正確性等情。因而撤銷第一審關於此部分之判決
，改判論處乙○○行使變造公文書，足以生損害於公眾罪刑。另以公訴意旨略以被告
甲○○係台南縣稅捐稽徵處稅務員，為依據法令從事公務之人員。因乙○○以周文軒
名義設立「永弘行」，經台南縣稅捐稽徵處稅務員陳清順實地勘查，未發現「永弘行
」有營業跡象，乃未予核定課稅方式，而不具備參加政府機關採購案競標資格。竟以
偽造台南縣稅捐稽徵處證明該行為經核定為使用統一發票營業人之公函，參與安定國
中採購案競標而得標，並擬以一般收據請款。嗣經該校主計員發覺上情，乙○○即以
周文軒名義，於八十二年十月二十八日申請核發免用統一發票商號證明。甲○○明知
「永弘行」並無營業跡象，竟基於圖利犯意，發函予以證明。且於接獲安定國中發函
查詢該採購案是否應以發票請款時，為恐事發，未經前往查勘，僅以周文軒於不詳時
日提出且未經收文登記之聲明書，據以核定「永弘行」為使用統一發票營業人，並發
函予以證明。而使「永弘行」順利開具發票請款，因認甲○○涉犯有貪污治罪條例第
六條第一項第四款圖利，刑法第二百十三條職務登載不實公文書罪嫌。經審理結果，
認甲○○犯罪不能證明，因而撤銷第一審關於此部分之判決，改判諭知甲○○無罪，
固非無見。
惟查：(一)檢察官起訴書記載「甲○○明知該『永弘行』前已經另一稅務員陳清順勘查
結果並無營業跡象，而其僅於同年六月二十一日前往查核，亦發現該『永弘行』並未
在登記地點（台南縣新營市○○路二五七巷三九弄十九號，嗣門牌整編為健康路二九
八號）營業，實際上在健康路三○二號與高頂文教用品實業社同一處所營業，既未再
查明該行進一步之營業情形，及是否為虛設行號，竟意圖使周文軒及乙○○得不法利
益，僅以周文軒名義之前開八十二年十月二十八日聲請書為依據，於同日即簽辦內容
不實之（八二）南縣稅工字第六○七八○號公函，謂該『永弘行』於八十二年十月二
十一日開始營業，係核定免用統一發票商號云云，供乙○○持以向前開台南縣安定國
民中學之主計人員涂淑敏釋疑」等語。係指甲○○所核發之第六○七八○號公函所載
：「『永弘行』於八十二年十月二十一日開始營業，係核定免用統一發票商號」之內
容為不實。且永弘行於八十二年十月二十一日開始營業之記載，似與永弘行營利事業
設立登記查簽表所載之實際開業日期為八十二年九月二十一日不符。原判決僅於理由
欄內謂「該函內載八十二年十月二十一日開始營業，應係九月二十一日之誤」等語，
對於檢察官所指甲○○明知該公函內容為不實一節，並未敘述其不成立犯罪之理由，
自有判決不備理由之違誤。本院前次判決發回意旨即予指明，該項瑕疵仍屬存在。(二)
原判決理由雖說明甲○○有於八十二年九月二十一日依據周文軒之聲明書，實地前往
勘查永弘行營業情形。但對於甲○○於調查站訊問時所供：曾於八十二年六月二十一
日前往永弘行查核後，迄至八十二年十月二十八日止，即未再前往該址查核等語（見
八十四年度聲字第五八九號卷第四十一頁）。此部分與原判決理由說明相互齟齬，何
以不能採取，原判決並未敘明其證據取捨之理由，自有判決不備理由之違法。(三)有罪
之判決書，應記載犯罪之事實，諸凡有關犯罪之時間、地點、方法、態樣，以及適用
法律有關之事項，均應為詳實之記載，始足為適用法律之依據。原判決認定乙○○於
八十二年十月間，變造台南縣稅捐稽徵處八十一年四月十五日南縣稅工字第三三五三
一號函，並持以行使等情。但對於乙○○於何地點變造該公文書，並未於事實欄內為
明白認定及記載，已有未當。且乙○○於調查站調查時供稱台南縣政府營利事業登記
證係其授意公司小姐變更營業項目，再予剪貼影印，何以會附在投標文件上，並不清
楚等語（見八十四年度聲字第五八九號卷第二十四頁背面）；依卷附之八二商字第○
○一○五二六七號台南縣政府營利登記證所載（見同上卷第三十八頁），永弘行之營
業項目為消防設計、施工器材買賣、報價及投標。與卷附之台南縣政府八二府建商字
第○九二一一五號函所載永弘行之營業項目顯不相同（見八十四年度偵字第一○○三
一號卷第三十五頁）。如果前揭資料屬實，乙○○似另涉犯變造該營利事業登記證罪
嫌。且如與本件變造之公文書同列為投標文件，持向安定國中投標，其行使變造該營
利事業登記證之行為，雖未經檢察官起訴，但與起訴部分似有審判上一罪之關係。實
情究竟如何？原判決未詳予調查審酌，亦有疏失。乙○○及檢察官上訴意旨，均指摘
原判決不當，非無理由，應認仍有發回更審之理由。原判決不另為無罪諭知部分，因
與發回部分有審判上不可分關係，應併予發回。
據上論結，應依刑事訴訟法第三百九十七條、第四百零一條，判決如主文。
中      華      民      國    八十九    年      十      月    二十六    日
                              最高法院刑事第七庭
                                  審判長法官  吳  雄  銘
                                        法官  池  啟  明
                                        法官  石  木  欽
                                        法官  郭  毓  洲
                                        法官  吳  三  龍
      右正本證明與原本無異
                                              書  記  官
中      華      民      國    八十九    年      十      月     三十     日


司法院資訊處製作；財團法人民間司法改革基金會備份。
